臺灣高等法院刑事裁定
110年度毒抗字第787號
抗  告  人  
即  被  告  陳宗論


上列抗告人即被告因違反毒品危害防制條例案件，不服臺灣臺北
地方法院110年度毒聲更一字第4號，中華民國110年4月6日裁定
（聲請案號：臺灣臺北地方檢察署109年度聲觀字第234號、109
年度毒偵字第2973號）提起抗告，本院裁定如下：
    主  文
抗告駁回。 
    理  由
一、聲請意旨略以：被告甲○○基於施用第二級毒品MDMA（聲請書
    誤載為甲基安非他命，應予更正）之犯意，於民國109年9月
    7日凌晨1時許，在臺北市○○區○○街00巷0弄00號，施用第二
    級毒品MDMA（聲請書誤載為甲基安非他命，應予更正）1次
    ，嗣為警查獲，並經其同意採集尿液送檢後，結果呈MDMA陽
    性反應。爰依毒品危害防制條例第20條第1項、第3項及觀察
    勒戒處分執行條例第3條第1項規定，聲請裁定令被告入勒戒
    處所觀察、勒戒等語。
二、原裁定意旨略以：
(一)聲請意旨所載犯罪事實，業據被告於警詢時坦承不諱，並有
    採證同意書、台灣尖端先進生技醫藥股份有限公司109年9月
    25日濫用藥物檢驗報告附卷、臺北市政府警察局偵辦毒品案
    件尿液檢體委驗單附卷可參，足徵被告任意性自白確與事實
    相符，其施用第二級毒品之犯行，堪以認定。
(二)被告前於101年間因施用毒品案件，經臺灣臺北地方檢察署
    檢察官以101年度毒偵字第1267號附命戒癮治療之緩起訴處
    分確定，因被告未完成戒癮治療之處遇措施，經該署檢察官
    撤銷緩起訴處分，並以102年度撤緩毒偵字第173號向臺灣臺
    北地方法院（下稱臺北地院）聲請簡易判決處刑，經臺北地
    院以102年度簡字第2843號判決判處有期徒刑2月確定，被告
    於103年1月3日易科罰金執行完畢等情，有本院被告前案紀
    錄表及各該裁判在卷可憑。是被告於本案犯行前，已逾3年
    無因施用毒品而經觀察、勒戒或強制戒治執行完畢之情形，
    依前揭說明，被告本件施用毒品案件，即應依法令入勒戒處
    所施以觀察、勒戒，不因期間是否另犯該罪，經起訴、判刑
    或執行而受影響。從而，聲請意旨核無不合，應予准許。
(三)被告曾因施用毒品案件，經檢察官為附戒癮治療命令之緩起
    訴處分，嗣因未定期接受戒癮治療，而經撤銷緩起訴，故被
    告前已有進入緩起訴處分而進行戒癮治療之經驗，尚非初次
    施用毒品之人，並於警詢、偵訊時均有陳述意見之機會，是
    聲請人認被告不適合戒癮治療，對被告為觀察勒戒之聲請，
    其裁量形式上並無違法或明顯濫用之處等語。
三、抗告意旨略以：被告有高齡父母親、3歲女兒，均需家中一
    切經濟來源之被告扶養，是否可以戒毒替代醫療代為刑之處
    分云云。
四、按犯毒品危害防制條例第10條之罪者，檢察官應聲請法院裁
    定，或少年法院（地方法院少年法庭）應先裁定，令被告或
    少年入勒戒處所觀察、勒戒，其期間不得逾2月，毒品危害
    防制條例第20條第1項定有明文。又同條第3 項規定，犯第1
    0條之罪於觀察、勒戒或強制戒治執行完畢釋放後，3 年後
    再犯者，應適用同條第1 、2 項之規定。且此所謂「3 年後
    再犯」，只要本次再犯（不論修正施行前、後）距最近1 次
    觀察、勒戒或強制戒治執行完畢釋放，已逾3 年者，即該當
    之，不因其間有無犯第10條之罪經起訴、判刑或執行而受影
    響（最高法院109 年度台上大字第3826號裁定參照）。
五、經查：
(一)抗告人即被告（下稱「被告」）甲○○於警詢、偵查中坦承於
    聲請意旨所指時、地，施用第二級毒品MDMA1次（見毒偵字
    第2973號卷第8頁反面、42頁反面）。且查：
 1、被告為警查獲所採集之尿液，經以EIA酵素免疫分析法進行
    初步檢驗，並以GC／MS氣相層析質譜儀法進行確認檢驗之結
    果，確呈MDMA陽性反應及MDMA、MDA陽性反應一情，有台灣
    尖端先進生技醫藥股份有限公司濫用藥物檢驗報告（尿液檢
    體編號：000000）、臺北市政府警察局偵辦毒品案件尿液檢
    體委驗單（尿液檢體編號：000000）、採證同意書各1紙附
    卷（毒偵字第2973號卷第27、51、53頁）可稽，足認被告上
    開任意性自白與事實相符，其於109年9月7日凌晨1時許確有
    施用第二級毒品MDMA之事實。　　 
 2、被告前因施用毒品案件，經臺灣臺北地方檢察署檢察官以10
    1 年度毒偵字第1267號為附命完成戒癮治療之緩起訴處分確
    定，嗣因履行未完成，經同署檢察官撤銷該緩起訴處分，並
    聲請簡易判決處刑，經臺北地院判處罪刑等情，有本院被告
    前案紀錄表附卷（見本院卷第1至3頁）可參，而被告自本次
    施用毒品犯行回溯3年內，並無受觀察、勒戒或強制戒治之
    情事。是揆諸前揭說明，應令被告入勒戒處所觀察、勒戒，
    不因被告其間有無犯第10條之罪經起訴、判刑或執行而受影
    響。是原審詳查後依檢察官聲請裁定被告應送勒戒處所觀察
    、勒戒，於法自無不合。
(二)被告雖執前詞提起抗告。惟查：
 1、按「犯第10條之罪者，檢察官應聲請法院裁定，或少年法院
   （地方法院少年法庭）應先裁定，令被告或少年入勒戒處所 
　  觀察、勒戒，其期間不得逾2月。」、「第20條第1項及第23
    條第2項之程序，於檢察官先依刑事訴訟法第253條之1第1項
    、第253條之2第1項第4款至第6款或第8款規定，為附條件之
    緩起訴處分時，或於少年法院（地方法院少年法庭）認以依
    少年事件處理法程序處理為適當時，不適用之。」毒品危害
    防制條例第20條第1項、第24條第1項分別定有明文，又行政
    院依毒品危害防制條例第24條第4項授權訂定之「毒品戒癮
    治療實施辦法及完成治療認定標準」第2條，規定戒癮治療
    之實施對象，為施用第一級毒品海洛因、嗎啡、鴉片及前開
    相類製品與第二級毒品者（第1項）；被告有下列情事之一
    時，不適合為附命完成戒癮治療之緩起訴處分。但無礙其完
    成戒癮治療之期程者，不在此限：一、緩起訴處分前，因故
    意犯他罪，經檢察官提起公訴或判決有罪確定。二、緩起訴
    處分前，另案撤銷假釋，等待入監服刑。三、緩起訴處分前
    ，另案羈押或執行有期徒刑（第2項）。是毒品危害防制條
    例所規定之觀察、勒戒處分，其立法意旨在幫助施用毒品者
    戒除毒癮，該處分之性質非為懲戒行為人，而係為消滅行為
    人再次施用毒品之危險性，目的在戒除行為人施用毒品之身
    癮及心癮措施；觀察、勒戒係導入一療程觀念，針對行為人
    將來之危險所為預防、矯治措施之保安處分，以達教化與治
    療之目的，可謂刑罰之補充制度，從而毒品危害防制條例本
    身所規定之觀察、勒戒及強制戒治等保安處分，雖兼具自由
    刑之性質，卻有刑罰不可替代之教化治療作用，且觀察、勒
    戒既屬用以矯治、預防行為人反社會性格，而具社會保安功
    能之保安處分，當無因行為人之個人或家庭因素而免予執行
    之理，是毒品危害防制條例規定之觀察、勒戒處分係屬強行
    規定，倘有施用毒品之行為，除檢察官審酌個案情形，依同
    條例第24條第1項為附命完成戒癮治療之緩起訴處分，可排
    除適用外，凡經檢察官聲請，法院原則上應予尊重，僅得依
    法裁定令入勒戒處所觀察、勒戒，以查其是否仍有施用毒品
    傾向，並據以斷定幫助行為人徹底戒毒之方法，法院尚無自
    由斟酌以其他方式替代之權，且戒癮治療係基於防制毒品危
    害之刑事政策，及毒品危害防制條例第24條鑑於對若干施用
    毒品者，若僅施以徒刑不足以斷絕毒癮之規範本旨，使檢察
    機關與衛生主管機關合作，由檢察官審酌個案情形，援引毒
    品危害防制條例第24條，改以緩起訴處分方式轉介毒品施用
    者前往醫療院所治療，惟是否給予被告為附命完成戒癮之緩
    起訴處分，屬檢察官依法行使之裁量職權。
 2、本件檢察官經斟酌被告個案情形，認以向法院聲請觀察、勒
　  戒始能達戒癮目的，而不為被告緩起訴處分及到指定醫療醫
    院為替代療法之諭知，乃屬檢察官適法職權之行使。質言之
    ，對於「初犯」或「3年後再犯」施用毒品者之戒癮方式，
    係採「緩起訴之戒癮治療」與「觀察、勒戒」並行之雙軌模
    式，至應採取行附命完成戒癮治療之緩起訴處分，或向法院
    聲請裁定觀察、勒戒之處遇措施，要屬檢察官依法行使裁量
    權之範疇，法院原則上應予尊重，尚無自由斟酌以其他方式
    替代之權。本件檢察官未對被告採行附命完成戒癮治療之緩
    起訴處分，而向法院聲請裁定觀察勒戒，且無明顯裁量怠惰
    或濫用之情事，程序並無不合，又觀察、勒戒屬矯治、預防
    反社會性格，而具社會保安功能之保安處分，當無因行為人
    家庭因素免予執行，已如前述。是抗告意旨主張須扶養父母
    、女兒，請求戒癮治療代之，並非可採。　　
六、綜上各情相互酌參，原審以被告有施用第二級毒品MDMA之犯
    行，事證明確，依毒品危害防制條例第20條第1、3項及觀察
    勒戒處分執行條例第3條第1項規定，裁定將被告應送勒戒處
    所觀察、勒戒，經核其認事用法，並無違誤，被告仍執前詞
    ，提起本件抗告，並無理由，應予駁回。
據上論斷，應依刑事訴訟法第412條，裁定如主文。
中　　華　　民　　國　　110 　年　　5 　　月　　6 　　日
　　　　　　      刑事第七庭  審判長法　官  孫惠琳
　　　　　　　　　　　　　　　　　  法　官  王惟琪
　　　　　　　　　　　　　　　　　  法　官  連雅婷
以上正本證明與原本無異。
不得再抗告。
                                    書記官  潘文賢
中　　華　　民　　國　　110 　年　　5 　　月　　7 　　日